【裁判字號】    97,上重訴,30
【裁判日期】    971001
【裁判案由】    殺人等
【裁判全文】
臺灣高等法院臺中分院刑事判決        97年度上重訴字第30號
上  訴  人  臺灣彰化地方法院檢察署檢察官
上  訴  人
即  被  告  己○○
                      巷24-2號
                    （
選任辯護人  吳光中律師
上  訴  人
即  被  告  乙○○
上  一  人
選任辯護人  黃鼎鈞律師
            陳銘傑律師
上  訴  人
即  被  告  丁○○
上  一  人
選任辯護人  許錫津律師
上  訴  人
即  被  告  戊○○
上  一  人
指定辯護人  李麗花律師
上  訴  人
即  被  告  甲○○
上  一  人
選任辯護人  黃俊昇律師
            陳世煌律師
上列上訴人等因被告等殺人等案件，不服臺灣彰化地方法院九十
六年度重訴字第二二號中華民國九十七年四月九日第一審判決（
起訴案號：臺灣彰化地方法院檢察署九十六年度偵字第九八○一
、九八○四號），提起上訴，本院判決如下：
    主  文
原判決撤銷。
己○○殺人，處有期徒刑拾伍年，褫奪公權捌年；扣案之刀械壹
把沒收。
乙○○、丁○○、戊○○、甲○○共同傷害人之身體因而致人於
死，各處有期徒刑柒年陸月；扣案之刀械壹把沒收。
    事  實
一、己○○（原名楊政哲、李政哲、綽號「阿達仔」）因不滿林
    榮鴻屢至其經營之「柑仔店」小吃部消費簽帳及預借現金並
    未清償，且因嗣再借款不成而率眾砸毀其所經營上開小吃部
    店內之陳設與物品，並更又在外揚稱此係有意羞辱，要使其
    難堪丟臉及要對其不利等語，己○○而此懷恨在心，乃與乙○○、丁○○、戊○○、甲○○等人共同基於共同未經許可
    而持有槍砲彈藥刀械管制條例所管制之刀械並持以傷害林榮
    鴻之身體之犯意聯絡，由己○○攜帶其所製造屬於槍砲彈藥
    刀械管制條例所管制之刀械一把（刀柄長約一六．五公分，
    刀刃約三六．五公分，己○○此部分非法持有刀械部分，已
    被其非法製造刀械之犯行所吸收，其非法製造刀械之犯行則
    經檢察官另案起訴，並經原審法院九十七年度易字第四二○
    號刑事判決判處有期徒刑七月）並駕駛車號５Ｄ－４７６９
    號之自用小客車搭載戊○○，另由甲○○駕駛車牌號碼２２
    １１－ＨＲ號之自用小客車搭載乙○○及丁○○，於民國（
    下同）九十六年十月二十三日十九時四十分許，先後抵達彰
    化縣和美鎮道○路七九七號即林榮鴻友人所經營之「黑秋檳
    榔攤」，欲教訓傷害林榮鴻。己○○駕駛上開自用小客車到
    達上開處所之後，為掩人耳目，先將其所攜持之上開刀械藏
    放在其所穿著衣服之左手衣袖內，迨進入「黑秋檳榔攤」並
    走入上開檳榔攤後面之房間，見林榮鴻在內，己○○憑藉幾
    分酒意（未至辨識行為違法或依其辨識而行為之能力顯著降
    低之程度），又憶起先前遭砸店之仇恨，竟超出原本共同傷
    害之犯意聯絡範圍，明知其所攜持已開鋒過之刀械極為銳利
    ，質地堅硬，持之揮砍林榮鴻之身體軀幹部位，可能傷及林
    榮鴻維生臟器致大量出血死亡，仍有意使其發生，乃單獨萌
    生殺人之故意，而持上開刀械砍向林榮鴻之頭部，林榮鴻見
    狀乃以手臂阻擋故被傷到手臂，隨後林榮鴻即要從上開房間
    逃出，當其逃至上開房間門口背對己○○時，己○○又接續
    持上開刀械猛力砍向林榮鴻之背部，致傷及林榮鴻之身體內
    臟（此時乙○○、丁○○、戊○○、甲○○等人均未在場目
    睹此情，故尚不知己○○已起殺人犯意並為上開行為）。於
    此同時，戊○○亦進入檳榔攤內，見林榮鴻之友人張宗議（
    即「黑秋檳榔攤」之經營者）自檳榔攤內之房間出來，戊○○即以手推張宗議；之後甲○○再進入檳榔攤；乙○○、丁○○二人亦抵達檳榔攤門口；其等雖於客觀上本應可預見己○○攜持上開銳利刀械傷害林榮鴻之身體，如己○○下手失
    之過重，會因傷及林榮鴻之身體器官導致大量出血，如不及
    時送醫救治，林榮鴻會因大量出血導致死亡，竟因其等在主
    觀上均未預見及此，其等四人仍基於共同傷害林榮鴻之身體
    之犯意聯絡，為不使林榮鴻走脫，甲○○在進入檳榔攤之後
    即將原本敞開之玻璃門關上，乙○○、丁○○則把守在檳榔
    攤之玻璃門外；迨林榮鴻負傷自檳榔攤後面之房間衝出，甲○○、戊○○即分別擋住檳榔攤之前後去路阻止林榮鴻逃走
    ，甲○○並在林榮鴻往檳榔攤門口逃離時，以手壓住檳榔攤
    之玻璃門，並將林榮鴻推向己○○，把守在檳榔攤玻璃門外
    之乙○○則持續拉住上開玻璃門之門把，阻止林榮鴻逃出上
    開檳榔攤。此後，己○○即再持刀揮砍林榮鴻之手腳數刀，
    後才罷手。林榮鴻因受己○○攜持上開刀械揮砍，其頭部、
    右側背腰部、左前臂、左、右大腿等身體部位受有多處刀傷
    ，肋骨、右肺臟、肝臟及右腎臟並遭切開而大量出血，雖在
    己○○罷手之後送醫急救，仍因出血性休克而於九十六年十
    月二十四日凌晨二時三十分許不治死亡。而乙○○在己○○
    罷手之後，即放開緊握之檳榔攤門把，讓甲○○先行出來，
    己○○、戊○○跟隨在後離開，其等五人並即分乘上開二輛
    自用小客車逃逸。
二、嗣經警據報調閱「黑秋檳榔攤」及附近道路路口監視器錄影
    畫面而循線查獲，並在彰化縣伸港鄉○○村○○路二四七巷
    五號建物房間內，扣得己○○上開犯罪使用之刀械一把。
三、案經被害人林榮鴻之配偶丙○○訴由彰化縣警察局和美分局
    報請，及由台灣彰化地方法院檢察署檢察官相驗後自動檢舉
    ，偵查起訴。
    理  由
壹、證據能力之認定：
一、按被告以外之人於審判外之言詞或書面陳述，除法律有規定
    者外，不得作為證據；被告以外之人於偵查中向檢察官所為
    之陳述，除顯有不可信之情況者外，得為證據；又被告以外
    之人於審判外之陳述，雖不符前四條之規定，而經當事人於
    審判程序同意作為證據，法院審酌該言詞陳述或書面陳述作
    成時之情況，認為適當者，亦得為證據；另當事人、代理人
    或辯護人於法院調查證據時，知有第一百五十九條第一項不
    得為證據之情形，而未於言詞辯論終結前聲明異議者，視為
    有前項之同意；以上於刑事訴訟法第一百五十九條第一項、
    第一百五十九條之一第二項、第一百五十九條之五分別定有
    明文。經查：
（一）本案被告己○○、戊○○、甲○○、乙○○、丁○○等人
      於警訊中之陳述，檢察官、被告五人及其等之辯護人均未
      於言詞辯論終結前聲明異議；經本院訊問是否使其他被告
      立於證人之身分接受詰問，被告五人及其等之辯護人亦均
      表示無此必要。本院審酌被告五人均未有表示其等之警訊
      陳述有出於司法警察非法取供之情形，認為適當，爰均採
      為證據。
（二）證人張宗議於偵查中之證詞有經具結，被告五人及其等之
      辯護人亦均未指摘其於偵查中向檢察官所為之陳述，有何
      「顯有不可信之情況」，對此證據之證據能力亦未表示意
      見，而證人張宗議亦於原審法院審理時，使立於證人之身
      分接受詰問，其於偵查中之證詞自堪認有證據能力。
二、本案下列所引用之書面證據，檢察官、被告及其等之辯護人
    均未就其證據能力為爭議，且各該書面證據亦符合刑事訴訟
    法第一百五十九條之四得為證據之規定，爰均採為證據。
貳、實體部分：
一、本案被告己○○於原審及本院審理時，均已坦承伊確有上開
    持刀殺害被害人林榮鴻死亡之事實；但被告乙○○、丁○○
    、戊○○、甲○○等人則均矢口否認有何犯罪情事，除均辯
    稱伊等並無與被告己○○共同犯罪之犯意聯絡，其等並分別
    為下列之辯解：
（一）被告乙○○辯稱：伊不認識己○○，當日係因搭乘甲○○
      所駕駛之自小客車，被載往「黑秋檳榔攤」，後為下去檳
      榔攤買檳榔、飲料，伊才下車，此後伊在進入檳榔攤三秒
      之後隨即出門，伊在出門之時順手帶上門係自然之舉動，
      而在此時看見檳榔攤內部通道有被害人被追殺而跑出，會
      因緊張而用力拉門亦屬常情，不能因此認定伊與己○○有
      共同犯罪之犯意聯絡等語。
（二）被告丁○○辯稱：案發當天，伊係受甲○○、乙○○之邀
      請外出遊玩，事先並未被告知係要到「黑秋檳榔攤」去尋
      仇，伊與己○○、戊○○均不認識，亦與被害人並無過節
      ，不可能會與己○○、戊○○等人有共同對被害人犯罪之
      犯意聯絡，其後甲○○駕駛自用小客車到達「黑秋檳榔攤
      」時，因乙○○詢問要不要下車買檳榔，伊才一起下車，
      及至伊到達「黑秋檳榔攤」門口時，檳榔攤內已發生己○○持刀殺人事件，伊目睹此情因驚慌過度而呆立現場，並
      非在榔攤外把風助勢，事後係因搭坐甲○○所駕駛之自用
      小客車而來，才再搭坐甲○○所駕駛之自用小客車跟隨甲○○、乙○○離去，伊並未與本案其他被告有共同犯罪之
      犯意聯絡，亦無犯罪行為之分擔，應不為罪等情。
（三）被告戊○○辯稱：伊係因為己○○告知要帶伊去喝酒，途
      中經過「黑秋檳榔攤」下車要購買飲料及檳榔，詎己○○
      卻持刀砍殺被害人，才惹上事端，雖己○○原有將刀械放
      在車上，但伊不知己○○下車之時有持刀械，伊為購買飲
      料及檳榔而進入檳榔攤後，因聽有吵雜聲，伊在門口遇到
      張宗議乃予以阻擋並探詢發生何事，此係正常之舉，伊並
      無阻擋張宗議之惡意，伊行動不便，且曾遭受林榮鴻押走
      毆打，對林榮鴻避之惟恐不及，如伊與己○○有共同犯罪
      之犯意聯絡，應會如己○○身穿防彈衣且又攜持刀械，但
      伊未此之為，不可能自陷危險而自動上門，伊對己○○之
      本案犯行，事先確不知悉，亦無犯意聯絡，亦無任何排除
      阻力之行為，當己○○步出門口，伊猶呆立原地，直到林
      榮鴻自行起身將門打開，伊才回神走出檳榔攤，實亦無犯
      罪行為之分擔，應不為罪云云。
（四）被告甲○○辯稱：伊與乙○○、丁○○本係要到滿庭芳唱
      歌，於途中巧遇己○○之車輛，見到渠等下車誤以為要買
      檳榔，伊等亦下車要買檳榔及順便打招呼，以事後之情境
      觀之或許時間上有許多巧合，但伊等與己○○、戊○○實
      無共同犯罪之犯意聯絡，至於下車後伊進門後關門，此為
      常人之慣行動作，嗣乙○○將門拉住，伊推開被害人，亦
      僅是下意識之動作，尚無從因此推認伊與己○○有共同犯
      罪之犯意聯絡，另外伊與己○○於案發前行動電話之基地
      台位置相近，亦僅能證明己○○於該日下午五時三十三分
      係在彰化縣伸港鄉○○路附近，不能據以推論伊與己○○
      二人有相約或同在一處之事實，二人如有相約，應有通聯
      紀錄，但伊與己○○並未以電話聯絡，己○○、戊○○於
      警、偵訊亦供稱不認識伊與乙○○、丁○○三人，足證案
      發當日係恰好路過，下車要買檳榔，而巧遇此事，伊與己○○並無犯意聯絡及行為分擔，應不為罪等情。
二、經查：就本案被告己○○攜持上開刀械揮砍被害人林榮鴻之
    情形，業據目擊證人柯振中於原審法院院審理時，證述：「
    我當時與林榮鴻、張宗議在喝酒」、「（後來發生何事？）
    張宗議起身要去拿東西時，己○○就走進來，林榮鴻有跟己○○打招呼，叫他旁邊坐」、「己○○沒有坐下，走到林榮
    鴻身邊，拔出刀子，刀子是藏在左手衣袖子裡面，右手把刀
    子抽出來」、「己○○抽出刀子後，就開始砍他，刀子約有
    一、二尺長，己○○有穿著外套，己○○抽出刀子，就砍向
    林榮鴻，林榮鴻用左手阻擋，刀鞘掉在地上。林榮鴻被砍一
    刀後，問說是怎樣，他從己○○的旁邊閃過，要到外面去，
    到門那邊的時候，己○○又在他背上砍一刀」、「己○○是
    用右手持刀，砍向林榮鴻的手，林榮鴻用左手抵擋，林榮鴻
    後來就站起來要跑出去，己○○要追他，到了門那邊，己○○再朝他的背上砍一刀。中間，我出去時，看到林榮鴻想要
    出到檳榔攤外面，門口有人擋住，不讓他出去」、「林榮鴻
    跑到檳榔攤時，第二次，我再進去找看看有沒有防備的東西
    ，這期間我就沒有看到己○○有無再揮砍被害人」、「（警
    訊筆錄為何說是從林榮鴻的頭部砍去？）如果林榮鴻沒有用
    手擋住，就砍到他的頭部了，己○○揮砍的方向是從林榮鴻
    的頭部砍去」等語（見原審卷二第一八三頁）；及經另一證
    人張宗議於原審法院審理時，證述：「（林榮鴻當天遭人砍
    殺時，你有無在場？）有的。當天我、林榮鴻、柯振中在檳
    榔攤後面的房間吃薑母鴨，後來，有一個人走進來，跟林榮
    鴻打招呼，我就起身往外走，要去拿東西。然後，林榮鴻先
    出來，另外壹個拿刀的人就追出來。我起身往外走時，有跟
    持刀的人擦身而過，我有看到二個人在裡面。我走出去的過
    程，沒有人阻擋我」、「（林榮鴻在裡面被砍殺時，你有無
    看到？）沒有」、「（林榮鴻跑出來時，你人在何處？）我
    在外面的房間」、「（林榮鴻跑出來後，你看到後面有什麼
    人跟著出來？）拿刀的」、「（警詢時，稱有個男子與你擦
    身而過，之後聽到裡面有聲音？）我聽到裡面有椅子摔倒的
    聲音，沒有印象有人的聲音」、「（林榮鴻跑出房間時，背
    上是否已有刀傷？）我看到他的手有在流血，背上有無刀傷
    ，沒有印象，是在後來要送醫時，才發現他背上有刀傷」、
    「（林榮鴻從裡面房間出來後，持刀的男子也出來，有無聽
    到林榮鴻說什麼？）他說阿達仔不要啦。他在過程中，就一
    直講這個。他說小孩在這裡，不要這樣」等情綦詳（原審卷
    二第一八○至一八二頁）。被告己○○在自上開檳榔攤後面
    房間出來之後，又攜持上開刀械揮砍被害人林榮鴻之情景，
    亦經原審法院勘驗「黑秋檳榔攤」監視錄影光碟明確，有勘
    驗筆錄在卷可憑（見原審卷一第二一五至二一七頁）。而本
    案被害人林榮鴻因遭被告己○○攜持上開刀械揮砍，受有右
    後頭部長五．五公分縫合傷、頭皮刀切傷三公分，左前臂外
    側長十二公分弧形縫合傷、左膝外側五公分縫合傷（鑑定報
    告書誤載為右膝）、右大腿內側經膝蓋內側延伸至小腿長二
    十三公分縫合傷（鑑定報告書誤載為左大腿）、右側背腰部
    長四十二公分刀傷，及右第九、十、十一肋骨後部遭銳器切
    斷，右肺下葉銳器切傷二．五公分，肝右葉銳器切傷長七公
    分，右腎銳器切傷長八公分，其中右側背腰部長四十二公分
    刀傷，切斷肋骨、切開右肺、肝臟及右腎，足以致死，有中
    山醫學大學附設醫院病理科鑑定報告書、台灣彰化地方法院
    檢察署檢驗報告書在卷可參；且其右下小腿傷口深及肌肉及
    骨頭，左小腿、左側前臂傷口皆深及肌腱，亦有財團法人彰
    化基督教醫院九十七年三月二十日九七彰基病歷字第○九七
    ○三○○六○號函附卷可憑（見原審卷二第一五四頁）。本
    案被告己○○所攜持之刀械質堅銳利，持之揮砍人之身體軀
    幹部位，會傷及被害人之維生臟器致大量出血死亡，此情不
    難想像，被告己○○亦無從推稱不知，詎其竟持以猛力揮砍
    當時手無寸鐵而無抵抗能力之被害人林榮鴻之頭部及背部等
    身體軀幹，其中背部刀傷長達四十二公分，且用力之猛，一
    刀即使被害人林榮鴻之三根肋骨斷裂，其後接續揮砍殺被害
    人林榮鴻之手、腳等部位，刀傷亦深及肌肉、骨頭，由其下
    手之重，殺意甚為顯然。被告己○○之殺人犯行堪以認定。
三、次查，本案除被告己○○自白犯罪之外，其他被告雖以上開
    情詞置辯，並否認犯罪。第查：
（一）本案被告己○○係駕駛車號５Ｄ－４７６９號車輛與被告
      戊○○同車而至「黑秋檳榔攤」，此情業據原審法院勘驗
      「黑秋檳榔攤」之監視錄影光碟片查證屬實，並製有勘驗
      筆錄在卷可憑。又被告己○○係將前開刀械藏放於左手袖
      內，為被告己○○所不否認，且據證人柯振中於原審法院
      審理時證述明確。依據原審法院勘驗筆錄，顯示被告己○○係於「黑秋檳榔攤」監視器畫面顯示時間（下均同）十
      九時五十一分四十一秒下車，被告戊○○係於十九時五十
      一分四十三秒開啟車門；而被告己○○於十九時五十二分
      ○九秒進入檳榔攤後面房間，被告戊○○亦於十九時五十
      二分十秒進入檳榔攤，且朝檳榔攤後方走去，當時證人張
      宗議出來，被告戊○○尚有推開張宗議而走向檳榔攤後方
      ；及至被告己○○罷手走出檳榔攤門口，被告戊○○亦跟
      隨離去。再由上開檳榔攤門口當時尚有被害人林榮鴻之配
      偶丙○○在場，被告戊○○並未與之交談等情觀之，被告
      戊○○辯稱下車是要到「黑秋檳榔攤」購買飲料及檳榔云
      云，顯非可信。本案被告戊○○既不諱言伊在車上有看到
      被告己○○持用之刀械，而上開刀械之刀柄長約一六．五
      公分，刀刃約三六．五公分，合計長達五三公分，被告己○○下車在先，當時坐於副駕駛座之被告戊○○對於被告
      己○○攜此刀械下車，豈有可能視而不見。再者，持刀可
      以傷害人之身體，被告戊○○心智健全，更不可能推稱不
      知。另就被告己○○自承當日尚有穿著防彈衣防備之情觀
      之，被告己○○當日係尋仇而來，並非偶至上開「黑秋檳
      榔攤」，情甚明顯。既係尋仇而來，焉有可能會找不相干
      之人同行？再由被告戊○○業經原審法院勘驗明確之舉止
      ，其辯稱並無傷害被害人林榮鴻之犯意聯絡，尚非可信。
      又證人張宗議已於原審法院審理時證稱於其自檳榔攤內房
      間走出之過程中並未有人與其說話；則被告戊○○於原審
      法院辯稱因為聽到後方房間有聲音，而詢問張宗議發生什
      麼事云云，並非實情。由其阻擋證人張宗議之舉動，益堪
      認定其有共同傷害被害人林榮鴻之犯意聯絡。
（二）本案被告甲○○於警訊時陳稱：「（當天）下午約五至六
      點打電話給乙○○約他出門逛一逛，乙○○在下午約六點
      多騎摩托車到我鹿港住處，然後我們一起上車駕駛２２１
      １－ＨＲ自小客車，我就叫乙○○打電話給丁○○約他一
      起出來，之後到鹿港鎮東石里載丁○○，再從鹿港鎮海往
      線西方向行駛，約晚上七點多我們決定到彰化滿庭芳ＫＴ
      Ｖ唱歌，遂走彰新路，但我們臨時迴轉左轉走伸港中興路
      往和美方向，我一直開到道周路與彰美路口時，發現柑仔
      店小吃部老闆的車子」等語（九十六年十月二十四日警訊
      筆錄，和警分偵字第０９６００１９９８１號卷第四七至
      五一頁）；則被告甲○○先開往線西鄉方向，再走彰新路
      往彰化市方向，惟臨時迴轉行駛中興路往和美方向，其當
      日行經路線可資認定。被告甲○○於警訊時供稱係到道周
      路與彰美路口始發現被告己○○之車，惟於原審法院審理
      時改稱係在伸港中興路看到被告己○○的車（原審法院九
      十七年三月二十一日審判筆錄），前後不一；其在原審辯
      稱係看到被告己○○之車始一路跟隨云云，後在本院本案
      又辯稱有上開偶然相遇之事等情，所辯實難採信。又本案
      被告甲○○駕駛車號２２１１－ＨＲ自小客車於彰化縣伸
      港鄉○○路與中興路口、伸港鄉○○路與西川路口均緊跟
      隨被告己○○所駕駛之５Ｄ－４７６９號自用小客車，二
      車通過上開路口之時間均僅差距三秒，有上開路口之監視
      器翻拍照片暨光碟附卷可憑。而被告甲○○於原審法院審
      理時，供稱被告己○○之車伊僅記得車號中有４之數字，
      其餘不記得，該車係ＣＥＦＩＲＯ型號２０００ＣＣ，顏
      色為黑色等語（見原審法院九十七年三月二十一日審判筆
      錄），則ＣＥＦＩＲＯ型號２０００ＣＣ顏色為黑色之車
      輛甚為普遍，並非稀有少見、足以讓人印象深刻之車型，
      謂被告甲○○不能記憶車號，卻能一眼認出係熟人之車，
      且一路由伸港鄉○○路與中興路口、伸港鄉○○路與西川
      路口均緊跟在被告己○○所駕駛之車輛之後，所辯顯不符
      情理。被告甲○○、乙○○、丁○○辯稱恰好路過黑秋檳
      榔攤云云，未可採信。
（三）依據原審法院勘驗「黑秋檳榔攤」監視錄影光碟，顯示被
      告己○○於黑秋檳榔攤監視器畫面顯示時間十九時五十一
      分三十四秒，駕駛車號５Ｄ－４７６９號自用小客車出現
      停妥在「黑秋檳榔攤」前之道周路旁，被告甲○○則於十
      九時五十一分三十八秒駕駛車號２２１１－ＨＲ自小客車
      靠路邊停下；被告己○○於十九時五十一分四十一秒下車
      ，於十九時五十二分○四秒進入檳榔攤，被告戊○○於十
      九時五十二分十秒轉頭往來時方向查看，並進入檳榔攤，
      朝檳榔攤後方走去，被告甲○○於十九時五十二分十一秒
      走向「黑秋檳榔攤」門口，被告乙○○、丁○○跟隨在後
      ，被告甲○○於十九時五十二分十六秒進入檳榔攤並同時
      將門關上，被告乙○○於十九時五十二分十七秒在檳榔攤
      外拉住檳榔攤門，而被害人林榮鴻於十九時五十二分十八
      秒由檳榔攤後方衝出；二車之人亦幾於相同時間駕車離開
      現場；此情有原審法院勘驗筆錄在卷可稽。被告甲○○、
      乙○○、丁○○與被告己○○、戊○○僅差距數秒進入「
      黑秋檳榔攤」，當時被告戊○○尚頻頻往來處查看，於進
      入檳榔攤門口前亦轉頭查看，足認上開二輛車內之人係事
      先聯絡共同至「黑秋檳榔攤」。被告戊○○辯稱係因被告
      己○○回頭查看，伊係受其影響之反射動作云云，惟其於
      檳榔攤門口前回頭查看時，被告己○○已進入檳榔攤內，
      所辯並非可採。又被害人林榮鴻尚未由檳榔攤內房間衝出
      前，被告甲○○即將檳榔攤玻璃門關上，被告乙○○亦伸
      手拉上該門，可見被告甲○○、乙○○辯稱看到被告己○○砍殺林榮鴻一時驚嚇始關上門、拉住門云云，與事實不
      符，不足採信。
（四）被告甲○○於警訊時坦承認識被告己○○、戊○○（九十
      六年十月二十四日警訊筆錄，見和警分偵字第０９６００
      １９９８１號卷），被告乙○○亦坦承認識己○○（九十
      六年十月二十五日偵查筆錄，九十六年度偵字第九八○一
      號卷）；而自上開監視器光碟勘驗內容以觀，被告甲○○
      、乙○○、丁○○於接近檳榔攤門口時，即已見到曾在己○○所開之「柑仔店」小吃部擔任少爺之戊○○，惟此時
      其等相互間並無打招呼之表示。且被告甲○○原辯稱係要
      跟被告己○○打招呼，始停車進入檳榔攤，另被告乙○○
      、丁○○亦辯稱伊等係要到檳榔攤購買檳榔、飲料云云，
      但依據原審勘驗監視錄影光碟所見，被告甲○○自事發至
      結束，均未與被告己○○有何打招呼或有其他足堪認定係
      要打招呼之互動，另被告乙○○、丁○○尤無可資認定係
      要購買檳榔或飲料之行為；其等此部分所辯已難採信。且
      證人張宗議於偵查中證稱：「當時我看到己○○拿類似武
      士刀的刀具砍殺林榮鴻，我因為見到林榮鴻的小孩也在現
      場，我想要過去把小孩抱走，但戊○○有擋住我，那時己○○砍殺林榮鴻時，戊○○有圍在林榮鴻旁邊，而甲○○
      擋在門內之出口，當林榮鴻往門外跑時，甲○○有拉住林
      榮鴻，並將其往內推」等語（見九十六年度偵字第九八○
      四號偵卷第四一頁），核與原審法院勘驗監視錄影光碟所
      見相符（見原審卷一第二一五頁）。證人丙○○於原審法
      院審理時，亦證稱：「張宗議要把我兒子拉出來，戊○○
      把張宗議推開，林榮鴻本來要跑到外面去，甲○○把林榮
      鴻推進去不讓他出去」等語（見原審法院九十七年三月二
      十一日審判筆錄）。足堪認被告戊○○確有圍在林榮鴻旁
      邊、阻擋張宗議之舉動，被告甲○○亦有阻擋林榮鴻逃出
      之舉動。再者，本案被告甲○○與被告乙○○、丁○○下
      車之後，三人原一齊往檳榔攤前進，被告甲○○、乙○○
      並依序進入檳榔攤，被告丁○○則走向檳榔攤門口，迨被
      告乙○○於十九時五十二分十八秒退出檳榔攤，此時即係
      被害人林榮鴻自檳榔攤後方房間衝出之時間，其後被害人
      林榮鴻於十九時五十二分十九秒衝至檳榔攤門口，已進入
      檳榔攤之被告甲○○即出手擋住並往前推，且於十九時五
      十二分二十二秒再將被害人林榮鴻之身體推向被告己○○
      之方向，致被告己○○得以在十九時五十二分二十三秒、
      二十五秒之間，再持刀往被害人林榮鴻之左前臂、右小腿
      處揮砍；而在檳榔攤門口，被告乙○○則於十九時五十二
      分二十秒以雙手用力拉著檳榔攤玻璃門之門口，被告丁○○亦站在被告乙○○之身旁，直至十九時五十二分二十七
      秒被告甲○○要伸手開門，被告己○○亦要離去，被告乙○○才於十九時五十二分二十八秒放開檳榔攤之玻璃門，
      被告乙○○、丁○○並即與被告甲○○相偕離去；上開各
      情業經原審法院勘驗監視器錄影光碟明確。依據上開勘驗
      內容所見，被告甲○○、乙○○、丁○○三人顯係基於共
      同傷害被害人林榮鴻之犯意聯絡而來，且除被告甲○○有
      出手擋推欲跑出上開檳榔攤之被害人林榮鴻之外，被告乙○○、丁○○並有在外把守檳榔攤門口，以阻止被害人林
      榮鴻跑出檳榔攤，其等目的均係要讓被告己○○可以持刀
      傷害被害人林榮鴻，事證甚為明確。被告甲○○、乙○○
      、丁○○等人以上開情詞置辯，皆係事後卸責之詞，與事
      實不合，不足採信。又被告甲○○、乙○○、丁○○於原
      審法院行準備程序訊問前，均未提及至伸港鄉吃飯一事；
      且被告甲○○供稱伊與乙○○、丁○○去伸港吃飯，吃類
      似自助餐，是各吃各的，不知其他二人吃什麼（原審法院
      九十六年十二月二十日準備程序筆錄），被告乙○○供稱
      渠等到伸港媽祖廟那裡，伊是吃自助餐，渠等三人是一起
      吃（原審法院九十六年十二月二十日準備程序筆錄），被
      告丁○○供稱渠等去伸港廟那裡吃魯肉飯（原審法院九十
      六年十二月二十日準備程序筆錄），所供均不相符；堪認
      並無至伸港鄉吃飯一事，其等在原審就此部分之辯詞，亦
      非可採。
四、本案被告己○○係因上開原因，而持刀為本案犯行，復據被
    告己○○供述明確，由本案被告五人抵達及離開「黑秋檳榔
    攤」之時間，及其等在此段期間之上開作為，已堪認定其等
    係因上開原因，為向被害人林榮鴻尋釁，而相偕而來。至在
    犯意聯絡係殺人或傷害部分，公訴人雖指訴被告戊○○、甲○○、乙○○、丁○○與被告己○○有殺人之犯意聯絡；惟
    本案被告戊○○、甲○○、乙○○、丁○○等四人，除被告
    戊○○係被告己○○所經營「柑仔店」小吃部之員工，且自
    承曾遭被害人林榮鴻毆打之外，公訴人並未提出足堪認定被
    告甲○○、乙○○、丁○○等人有與被害人林榮鴻結怨之證
    據；則被告甲○○、乙○○、丁○○等人之殺人動機何來，
    已有疑義。而被告戊○○雖係被告己○○所經營「柑仔店」
    小吃部之員工，且自承曾遭被害人林榮鴻毆打；但被害人林
    榮鴻至「柑仔店」小吃部消費簽帳及預借現金並未清償、又
    砸店及揚言要對被告己○○不利及讓其難堪丟臉等事，究與
    被告戊○○並無直接關係；另其曾遭被害人林榮鴻毆打部分
    ，是否會致被告戊○○萌生殺害被害人林榮鴻之動機，亦非
    可遽認。且如被告戊○○、甲○○、乙○○、丁○○等四人
    有與被告己○○共同殺害被害人林榮鴻之犯意聯絡，既為殺
    人之目的而來，應不致未見其等四人攜帶器械，且僅為上開
    行為分擔。依據本案卷內證據，尚無從認定被告戊○○、甲○○、乙○○、丁○○等四人有與被告己○○共同殺害被害
    人林榮鴻之犯意聯絡。惟其等均在被告己○○攜持上開刀械
    往被害人林榮鴻之左前臂、右小腿處揮砍前後，目睹此情並
    有上開阻止被害人林榮鴻逃離之分工，自堪認定其等四人有
    共同非法持有上開刀械傷害被害人林榮鴻之犯意聯絡，及分
    擔實施阻止被害人林榮鴻逃離俾讓被告己○○持刀傷害之行
    為。而本案被告己○○所持刀械質堅銳利，被告戊○○、甲○○、乙○○、丁○○等四人於客觀上本應可預見被告己○○攜持上開銳利刀械傷害被害人林榮鴻之身體，如被告己○○下手失之過重，會因傷及被害人林榮鴻之身體器官導致大
    量出血，如不及時送醫救治，被害人林榮鴻會因大量出血導
    致死亡，竟因其等在主觀上均未預見及此，仍基於共同傷害
    被害人林榮鴻之身體之犯意聯絡，而為上開行為分擔，致被
    害人林榮鴻因受上開刀傷，未能送醫急救，致因出血性休克
    而於九十六年十月二十四日凌晨二時三十分許不治死亡；則
    被告戊○○、甲○○、乙○○、丁○○等四人共同參與傷害
    行為部分，顯與被害人林榮鴻之死亡亦具相當因果關係，被
    告戊○○、甲○○、乙○○、丁○○等四人仍應共負傷害致
    人於死亡之罪責。至於被告己○○因情緒失控，單獨萌生殺
    人犯意，超出原先犯意聯絡範圍而為殺人犯行部分，即應令
    負殺人既遂罪責。扣案之刀械一把（刀柄長約一六．五公分
    ，刀刃約三六．五公分）經鑑定結果，認符合槍砲彈藥刀械
    管制條例所列管、公告查禁之刀械，此情復有彰化縣警察局
    九十七年一月二日彰警保字第○九六○○七四七二三函附卷
    可參（見原審卷二第二○一頁）。此外，並有台灣彰化地方
    法院檢察署檢察官勘驗筆錄、相驗屍體證明書、財團法人彰
    化基督教醫院非病死者司法相驗病歷摘要、彰化縣警察局和
    美分局相驗解剖照片四十九張、現場照片六紙、監視器翻拍
    照片十紙、「黑秋檳榔攤」現場圖附卷可參，及有刀械一把
    、「黑秋檳榔攤」監視器錄影光碟一片扣案可資佐證。事證
    明確，本案被告五人之上開犯行洵堪認定。
五、核被告己○○所為，係犯刑法第二百七十一條第一項之殺人
    罪。被告戊○○、甲○○、乙○○、丁○○等四人所為，均
    係犯刑法第二百七十七條第二項前段之傷害致人於死罪及槍
    砲彈藥刀械管制條例第十五條第三項之非法持有刀械罪。公
    訴人認被告戊○○、甲○○、乙○○、丁○○等四人亦係犯
    殺人罪，此部分起訴法條尚有未洽，惟因基本社會事實同一
    ，本院自應變更此部分之起訴法條而為審判。又被告戊○○
    、甲○○、乙○○、丁○○等四人以一行為而觸犯上開二罪
    名，係一行為觸犯二罪名之想像競合犯，應依刑法第五十五
    條之規定，從一重依據刑法第二百七十七條第二項前段之傷
    害致人於死罪處斷。因被告戊○○、甲○○、乙○○、丁○○等四人所犯上開二罪有想像競合犯之裁判上一罪關係，故
    非法持有刀械罪部分雖未經起訴，亦屬起訴效力所及，本院
    仍應併予審判。又就被告戊○○、甲○○、乙○○、丁○○
    等四人所犯非法持有刀械罪部分，其等與被告己○○有犯意
    聯絡並推由被告己○○實行持有，均為共同正犯。就上開傷
    害致人於死之犯行，被告戊○○、甲○○、乙○○、丁○○
    等四人有犯意聯絡及行為分擔，均為共同正犯（被告己○○
    已超出此部分犯意聯絡範圍，應另論以殺人罪）。扣案之刀
    械一把為違禁物，應依刑法第三十八條第一項第一款之規定
    宣告沒收。
六、原判決就被告己○○論處殺人罪責，固屬有見，惟原判決漏
    未認定被告己○○死亡之時間，於犯罪事實之認定尚有疏漏
    。至於被告戊○○、甲○○、乙○○、丁○○等四人部分，
    原判決僅論處傷害罪責，且漏未認定其等共同非法持有刀械
    之罪責，此部分亦有未洽。是本案公訴人上訴指摘原判決關
    於被告己○○之量刑過輕，及指摘原判決未對被告戊○○、
    甲○○、乙○○、丁○○論處殺人罪責不當，此部分之上訴
    雖無理由，另被告戊○○、甲○○、乙○○、丁○○四人上
    訴否認犯罪亦無理由，但被告己○○上訴指摘原判決量刑過
    重，依其下列犯罪情狀，本院本案則認其上訴為有理由，原
    判決復有上開可議之處，自屬無可維持，自應由本院將原判
    決予以撤銷改判。爰審酌被告五人之品行、犯罪之動機、手
    段、參與犯罪分工之情節、及各自犯罪後之態度，並參酌原
    審公訴人就被告己○○部分求處有期徒刑十五年等一切情狀
    ，量處被告己○○有期徒刑十五年，且宣告褫奪公權八年；
    另就被告乙○○、丁○○、戊○○、甲○○等人部分，各量
    處有期徒刑七年六月；扣案之刀械一把並依法宣告沒收。
七、據上論斷，應依刑事訴訟法第三百六十九條第一項前段、第
    三百六十四條、第二百九十九條第一項前段、第三百條、槍
    砲彈藥刀械管制條例第十五條第三項、刑法第十一條前段、
    刑法第二十八條、第二百七十一條第一項、第二百七十七條
    第二項前段、第五十五條、第三十七條第二、三項、第三十
    八條第一項第一款，判決如主文。
本案經檢察官庚○○到庭執行職務。
中    華    民    國    97    年    10    月     1    日
            刑事第三庭   審判長法  官   王  增  瑜
                               法  官   梁  堯  銘
                               法  官   廖  柏  基
上列正本證明與原本無異。
如不服本判決應於收受送達後十日內向本院提出上訴書狀，其未
敘述上訴之理由者並得於提起上訴後十日內向本院補提理由書（
均須按他造當事人之人數附繕本）。
                               書記官   曾  煜  智
中    華    民    國    97    年    10    月     1    日
附錄論罪科刑法條：
刑法第二百七十一條第一項：
殺人者，處死刑、無期徒刑或十年以上有期徒刑。
刑法第二百七十七條
傷害人之身體或健康者，處三年以下有期徒刑、拘役或一千元以
下罰金。
犯前項之罪因而致人於死者，處無期徒刑或七年以上有期徒刑；
致重傷者，處三年以上十年以下有期徒刑。


司法院資訊處製作；財團法人民間司法改革基金會備份。
